最高法院刑事判決　　　　　　　九十四年度台上字第一三一號
　　上　訴　人　台灣高等法院高雄分院檢察署檢察官
　　被　　　告　甲○○
　　　　　　　　　　　　號
上列上訴人因被告重利案件，不服台灣高等法院高雄分院中華民
國九十三年四月二十七日第二審更審判決（九十一年度上更(一)字
第三九０號，起訴案號：台灣高雄地方法院檢察署八十六年度偵
字第一四二七三號、八十六年度偵緝字第二二、六八一號），提
起上訴，本院判決如下：
    主  文
原判決撤銷，發回台灣高等法院高雄分院。
    理  由
本件原判決以公訴意旨略稱：被告甲○○與莊金龍（已判處有期
徒刑五月、緩刑三年確定）分別係高雄市○○○路八三號十二樓
之一「立福投資理財公司」（下稱立福公司）負責人及職員，緣
渠二人明知經營地下錢莊有暴利可圖，於民國八十五年年初，在
上址以投資理財公司為幌，實則經營地下錢莊為業，並依此為生
。同年四月初，適鄭大衛因財務困難，經其友人許經聖之介紹認
識被告，被告與莊金龍見鄭大衛名下有多筆不動產，認機不可失
，乃基於共同犯意，乘鄭大衛告貸無門又需款孔急之機會，以借
貸為詞，貸予鄭大衛新台幣（下同）五十三萬六千元，約定每十
天為一期，每期利息為與原本顯不相當之三十分高利，鄭大衛因
迫於亟需現款週轉，不得已借貸上開款項。旋隔一個多月，上開
借貸本金已累積達四十餘萬元之高利，被告與莊金龍即共同脅令
鄭大衛須將其名下所有坐落高雄縣鳥松鄉○○段五四、五六、五
七、五八號四筆土地及其上門牌號碼大華村山腳路一六二號（整
編前為一五八號）房屋一幢處分，以解決上開借款債務問題。鄭
大衛因其在南部之私人債務問題引起糾葛，不敢讓其家人知悉。
被告與莊金龍又深知鄭大衛之心理，乃承繼上開妨害自由之犯意
，於同年五月中旬，令鄭大衛將上開不動產以每月租金一萬元之
低價出租予被告，並授權被告及莊金龍處分上開不動產。鄭大衛
至此始感事態嚴重，惟又不敢將實情稟知家人，被告與莊金龍遂
於同年六月五日又在上開公司處所內，脅迫鄭大衛簽下總金額為
六百十二萬元之借據及本票，冀圖以合法方式掩飾渠等之非法，
並霸吞鄭大衛之財產。迨同年十月間，鄭大衛因與家人無法聯絡
，其養母李韻琦始輾轉得知上情；因認被告甲○○涉犯刑法第三
百零四條妨害自由及第三百四十五條常業重利罪嫌云云。經審理
結果，不能證明被告犯罪，因而撤銷第一審關於重利部分之科刑
判決，改判諭知被告甲○○無罪，固非無見。
惟查：(一)、告訴人鄭大衛於偵查中指述伊向被告甲○○借款金額
共五十三萬六千元，是陸續借，每隔一、二天一次，是在八十五
年五月份，利息十天一期，每期利息三十分或六十分不等。三十
分利息，十萬元十天三萬元；六十分利息，十萬元十天六萬元。
當時伊在台北投資及銀行貸款、信用卡，急需週轉，在其他地方
問過，條件不符，……乃找甲○○洽談，甲○○囑伊先開本票，
房屋先出租，戶籍遷至莊金龍戶內。伊因急需用錢，分批開出本
票，甲○○稱可以多方借款等情。並有告發人李韻琦所提之被告
名片、八十五年五月十三日、十四日刊登民眾日報內載「標會、
解困、創業、儲蓄、服務電話0000000號」之廣告、八十
五年三月五日戶籍遷入莊金龍在高雄市○○區○○里○○街八十
四號之戶籍謄本、上述房屋自八十二年八月一日起至八十四年七
月三十一日出租陳天慶，每月租金十三萬元及自八十五年五月十
日至九十年五月九日出租甲○○，每月租金一萬元之房屋租賃契
約書、八十五年六月五日出具之六百十二萬元借據載明借款日期
、金額等在卷可證（見八十五年度偵字第二五四九０號卷第四、
五、八、十六、十七、二十、二十一頁及八十六年度偵緝字第二
二號卷第七一、七二頁）。而被告於八十六年六月二十五日檢察
官偵查時，亦已供承伊係立福公司負責人，卷附之上述民眾日報
廣告是伊所刊登，名片係伊所有，及已判處罪刑確定之共同被告
莊金龍係伊所僱。共借予鄭大衛二百多萬元，錢是由伊妻及黃少
芳匯給告訴人等情不諱。且於詢以借二百多萬元，何以簽發六百
多萬元本票（共十九張本票，金額六百十二萬元）？答：「是他
（指告訴人）自己簽，自己算，欠公司的……。」（見八十六年
度偵緝字第二二號卷第一一一、一一二頁）則告訴人之指述即非
全然無據，被告之所為，能否謂無常業重利犯行，非無研酌餘地
。原審未根究明白，遽為有利被告之認定，不免速斷。(二)、據被
告上述所辯伊借款予告訴人鄭大衛，係由伊妻及黃少芳匯入。然
稽之卷附之台灣中小企業銀行台東分行八十六年七月三日台東
字第一四五三號函，主旨謂：「本分行客戶鄭大衛（帳號一三七
四－五）從八十五年五月一日至六月三十日止，並無匯款匯入…
…。」而美國運通銀行台北分行八十六年七月七日美運發通營運
字第九七二一０號函，雖檢送其客戶鄭大衛（帳號000000
000）自八十五年五月至六月之對帳單影本五份，但無匯款之
記載。另彰化商業銀行台東分行八十六年十二月二十七日彰台東
字第一二四三號函檢送客戶鄭大衛（帳號00－00000－0
－000）從八十五年五月一日至六月三十日止之匯入明細即電
匯轉帳收入傳票四紙，其日期及金額依序八十五年五月二日三萬
元、八十五年五月六日五萬零五百元、八十五年五月十五日四萬
元、八十五年五月二十二日二十萬元，共計三十二萬零五百元（
見八十六年度偵緝字第二二號卷第一二三－一三二頁）。且證人
黃少芳於偵查中結證伊與鄭大衛不認識，錢是甲○○向伊借用，
借九十萬元，本票是甲○○押的云云（見同偵緝卷第五十四頁背
面）。苟告訴人於八十五年五月間，因在台北投資為清償銀行貸
款及信用卡之簽帳款，急需週轉，告貸無門，而向被告舉債，被
告乘其急迫，預定苛刻條件（如上所述先簽發支票或本票交付，
遷移戶籍，房屋以原租金十五分之一出租被告，以三十分或六十
分之高利率計算利息）貸以金錢，嗣因屆期無法償還，而於同年
六月五日由告訴人簽發本票十九張並出具六百十二萬元之借據交
付，能否謂非重利，自非無疑。上開攸關被告之行為，是否構成
犯罪之證據資料，何以不足採為不利被告之證據，原判決並未於
理由內有所說明，顯有不載理由之違法。檢察官上訴意旨執以指
摘原判決不當，非無理由，應認原判決仍有撤銷發回更審之原因
。又被告涉犯刑法第三百零四條強制罪部分，雖屬刑事訴訟法第
三百七十六第一款之案件，不得上訴於第三審法院，惟與撤銷發
回部分，有裁判上之一罪關係，本乎審判不可分原則，應併予發
回，附此敘明。
據上論結，應依刑事訴訟法第三百九十七條、第四百零一條，判
決如主文。
中　　華　　民　　國　九十四　年　　一　　月　 十三　 日
                      最高法院刑事第二庭
                          審判長法官  陳　錫　奎
                                法官  洪　清　江
                                法官  李　伯　道
                                法官  邵　燕　玲
                                法官  洪　佳　濱
      本件正本證明與原本無異
                            　　　　　書  記  官
中　　華　　民　　國　九十四　年　　一　　月 　十九   日
                                                      Ｑ
